臺灣高等法院臺中分院刑事判決　　　99年度選上訴字第2430號
上　訴　人　臺灣南投地方法院檢察署檢察官
被　　　告　全榮賢
選任辯護人　陳國華律師
上列上訴人因違反公職人員選舉罷免法案件，不服臺灣南投地方
法院99年度選訴字第18號中華民國99年11月16日第一審判決（起
訴案號：臺灣南投地方法院檢察署99年度選偵字第46號），提起
上訴，本院判決如下：
    主  文
原判決撤銷。
全榮賢對於有投票權之人，交付賄賂，而約其投票權為一定之行
使，處有期徒刑壹年捌月，緩刑貳年，並應向公庫支付新臺幣參
拾萬元，褫奪公權貳年。
    事  實
一、全榮賢原即為南投縣信義鄉雙龍村村長，且於民國九十九年
    四月十四日登記為同年度六月十二日舉行投票之南投縣信義
    鄉雙龍村村長候選人。詎其為求順利當選連任，竟基於對於
    有投票權之人交付賄賂，而約其投票權為一定行使之犯意，
    於九十九年三月二十八日某時，前往位於南投縣信義鄉雙龍
    村光復巷十號松清榮住處，與具有投票權之松清榮攀談後得
    知，松清榮家中具有投票權且可以返鄉投票者共有三人，隨
    即以每票新臺幣（下同）一千元之代價，交付松清榮三票共
    計三千元之現金（一千元之紙鈔三張，以紅包袋包裝），約
    定松清榮及其戶內具有投票權且能返鄉投票之家屬，於雙龍
    村村長選舉時投票支持全榮賢，而為投票權一定之行使，而
    松清榮對於全榮賢行賄之目的已有認識，乃基於投票受賄之
    犯意，任由全榮賢將上揭三千元之賄賂放入上衣口袋，予以
    收受該筆賄賂。嗣因松清榮因收受賄賂深覺不安，未將賄款
    轉交予家人，即於九十九年四月二十一日前往法務部調查局
    南投縣調查站檢舉，並提出上揭賄賂三千元扣案，始而查悉
    上情。
二、案經臺灣南投地方法院檢察署檢察官指揮法務部調查局南投
    縣調查站及南投縣政府警察局信義分局偵查起訴。
    理  由
壹、證據能力之說明：
一、按被告以外之人（包括證人、鑑定人、告訴人、被害人及共
    同被告等）於審判外之陳述雖不符刑事訴訟法第一百五十九
    條之一至之四等四條之規定，而經當事人於審判程序同意作
    為證據，法院審酌該言詞陳述或書面陳述作成時之情況，認
    為適當者，亦得為證據；當事人、代理人或辯護人於法院調
    查證據時，知有刑事訴訟法第一百五十九條第一項不得為證
    據之情形，而未於言詞辯論終結前聲明異議者，視為有前項
    之同意，同法第一百五十九條之五定有明文。立法意旨在於
    傳聞證據未經當事人之反對詰問予以核實，原則上先予排除
    。惟若當事人已放棄反對詰問權，於審判程序中表明同意該
    等傳聞證據可作為證據；或於言詞辯論終結前未聲明異議，
    基於尊重當事人對傳聞證據之處分權，及證據資料愈豐富，
    愈有助於真實發見之理念，且強化言詞辯論主義，使訴訟程
    序得以順暢進行，上開傳聞證據亦均具有證據能力。查本件
    證人松清榮於法務部調查局南投縣調查站及南投縣政府警察
    局信義分局中所為之陳述，其性質屬傳聞證據，被告、辯護
    人及檢察官均知上述筆錄乃傳聞證據，且均未於言詞辯論終
    結前對該筆錄內容聲明異議，且本院審酌前開陳述作成時之
    情況，並無違法或證明力明顯過低之瑕疵，與本案待證事實
    復具有相當關連性，亦認為適當，依上開說明，自具有證據
    能力。
二、扣案之證人松清榮所提出其收受之賄賂三千元，係以物件之
    存在及其呈現之狀態為證據資料，性質上屬物證而非供述證
    據，無刑事訴訟法第一百五十九條第一項之適用，且上開證
    據亦非實施刑事訴訟程序之公務員因違背法定程序而取得，
    與本案待證事實復具有自然之關連性，自有證據能力。
貳、得心證之理由：
一、上揭犯罪事實，迭據被告全榮賢於警詢、偵查、原審及本院
    審理時坦承不諱，並經證人松清榮先後於調查站、偵查中及
    本院審理時證稱伊設籍於南投縣信義鄉雙龍村光復巷十號，
    被告確於上揭時、地，得知其家中具有投票權且可以返鄉投
    票之人數為三人後，將裝有三千元之紅包袋一個放入其上衣
    口袋中，並要求渠及家人支持被告參選雙龍村長等情明確（
    分見選他字第九號卷第九至十二頁、第二十八頁、本院卷第
    三十二頁），並有證人松清榮所交出其收受之賄賂三千元（
    一千元紙鈔三張）扣案可資佐證，復有包裝賄賂之紅包袋影
    本一紙在卷可稽（見選他字第九號卷第八頁），而被告全榮
    賢確於九十九年四月十四日登記參選為九十九年六月十二日
    舉行投票之南投縣信義鄉雙龍村村長候選人（登記序號一號
    ）乙情，並有南投縣信義鄉村長候選人選舉區別及登記序號
    表一份在卷可憑（見選他字第九號卷第四十五、四十六頁）
    ，足見被告之自白與事實相符，應堪採信。至證人松清榮雖
    另證稱被告交付三千元賄賂時，伊曾表示不要，然因被告硬
    塞至伊之口袋，伊不得已才暫時保管云云，而被告於本院審
    理時亦附和之，陳稱證人松清榮當時確有拒絕云云；然查，
    被告於警詢時即供稱：「九十九年三月底時，經過松清榮在
    雙龍村的家，有遇到松清榮在外面掃地，我就停下來問松清
    榮什麼時候回到雙龍村，並且閒聊喝酒，在喝酒時我就將隨
    身攜帶要奉獻給教會的新臺幣三千元紅包袋交給松清榮，並
    表示作為從埔里鎮回到信義鄉○○村○○○○路工、加油費
    ，拜託松清榮及他的家人回來投票支持我參選雙龍村村長，
    松清榮收下內裝三張面額一千元的紅包袋後，我再叮嚀他投
    票日當天要記得回來投票。」等語（見選他字第九號卷第十
    九、二十頁），其後於偵查中復供稱：「我跟松清榮說，請
    他回來投票，因我知道他們家中有三票會回來雙龍村投票，
    算是走路工及加油錢。」、「（你錢交給松清榮時，松清榮
    有無說什麼話）沒有，他只有說可以回來的話，就盡量回來
    。」等語（見同上卷第二十四頁），核其所述，均指明松清
    榮當時確已收受賄賂，且未明示拒絕受賄。況證人松清榮若
    有拒絕受賄之意，應當場予以明示，並將賄款返還，惟證人
    松清榮卻不為此圖，反任由被告將裝有三千元賄賂之紅包袋
    放入其上衣口袋，復經過二十餘日後，始於九十九年四月二
    十一日攜帶該三千元賄賂前往法務部調查局南投縣調查站檢
    舉，則證人松清榮於九十九年三月二十八日被告交付賄賂時
    有無當場拒絕應允及收受，即非無疑。參以證人松清榮於本
    院審理時陳稱：「（為何將近一個月你才提出檢舉，是不是
    你收受賄款之後，你後悔或是有什麼人跟你說不宜收受，你
    才提出檢舉？）沒有，我只是正義的良心發現。」、「（為
    何會隔那麼久？）就一直放在我包包裡面，後來有跟我太太
    提過，就是良心發現，拿了就不對，當時我的良心也是在掙
    扎，到底是要檢舉或是給家人用，我跟我太太講了千萬不要
    用，後來我就勇於做這件事情。」等語，顯示證人松清榮於
    九十九年三月二十八日被告交付當時，縱未明示同意，內心
    亦應有受賄之意始予以收受。綜上各情，堪認證人松清榮另
    證稱被告交付三千元賄賂時，伊曾表示不要，然因被告硬塞
    至伊之口袋，伊不得已才暫時保管云云，及被告於本院審理
    時陳稱證人松清榮當時確有拒絕云云，均非屬實，非可採信
    ，證人松清榮確係基於投票受賄之犯意，而收受被告交付之
    三千元賄賂。從而，本件事證明確，被告犯行堪以認定。
二、論罪科刑之理由：
  (一)按提前賄選之行為，雙方於行賄、受賄當時，均預期於有意
    參選之人成為候選人後，再由受賄之主體即有投票權之人履
    行投票選舉該特定候選人之約定條件，而完成其犯罪行為。
    故於行賄、受賄時，縱候選人尚未登記參選，惟於日後該有
    意參選者成為候選人；受賄者成為有投票權人之時，犯罪構
    成要件即屬成就，並不因其賄選在先，而影響犯罪之成立。
    次按公職人員選舉罷免法第九十條之一第一項之賄選罪（即
    現行法第九十九條第一項），其行求賄選階段，屬行賄者單
    方意思表示行為，不以相對人允諾為必要；而交付賄選階段
    ，則行賄者已實施交付賄賂或不正利益之行為，一經交付，
    罪即成立。亦即投票行賄罪於行為人交付賄賂或其他不正利
    益時，交付之相對人對其交付之目的已然認識而予收受，其
    交付賄賂或其他不正利益之犯行即為成立，不以收受者確已
    承諾，或進而為一定投票權之行使為必要（最高法院九十六
    年度台上字第六二七九號、九十二年度台上字第七０四八號
    判決意旨參照）。查本件被告全榮賢雖於九十九年四月十四
    日登記參選前之同年三月二十八日即已對松清榮行賄，惟其
    嗣後確已登記成為雙龍村村長候選人，自不因其賄選在先，
    而影響犯罪之成立。又本件被告確已交付賄賂，相對人松清
    榮雖未為明確之承諾，然其對被告交付之目的已然認識並予
    收受，是核被告全榮賢所為，係犯公職人員選舉罷免法第九
    十九條第一項之對於有投票權之人，交付賄賂，而約其投票
    權為一定之行使罪。公訴意旨認係犯同條項之對於有投票權
    之人，行求賄賂，而約其投票權為一定之行使罪，容有未洽
    ，惟因行求、期約、交付行為，均屬階段行為，自毋庸變更
    起訴法條。
  (二)被告全榮賢所為上開對於有投票權之人，交付賄賂，而約其
    投票權為一定之行使犯行，雖同時該當於刑法第一百四十四
    條第一項之投票行賄罪，惟因公職人員選舉罷免法第九十九
    條第一項之投票行賄罪係刑法第一百四十四條第一項之投票
    行賄罪之特別規定，依特別法優於普通法之法律競合關係，
    僅依公職人員選舉罷免法第九十九條第一項之投票行賄罪論
    處。
  (三)被告全榮賢於到案後，於警詢及偵查時均自白犯罪，坦承上
    開犯罪事實，應依公職人員選舉罷免法第九十九條第五項之
    規定減輕其刑。
三、原審認被告全榮賢犯行明確，予以論科，固非無見。惟被告
    全榮賢已實施交付賄賂之行為（將以紅包袋包裝之賄賂三千
    元放入證人松清榮之上衣口袋），而證人松清榮亦基於受賄
    之意而收受賄賂，被告所為應已成立交付賄賂罪，原審認證
    人松清榮無受賄之意思，被告應僅成立行求賄賂罪，認事用
    法尚有未洽；又本件扣案之現金三千元，為被告行賄而由證
    人松清榮收受之賄賂，因收受者係犯刑法第一百四十三條第
    一項之投票受賄罪，其收受之賄賂應依同法條第二項之規定
    沒收之（詳後述），原審卻依公職人員選舉罷免法第九十九
    條第三項之規定於被告宣告刑項下諭知沒收，顯有未當。檢
    察官上訴意旨指摘原審對被告為緩刑之宣告，卻僅命向公庫
    支付二萬五千元，本件若被告與證人共謀詐領五十萬元檢舉
    金，且無法調查其等是否有共謀之證據，被告只要支付二萬
    五千元予公庫，加上三千元賄款，即可賺取五十萬元之檢舉
    獎金，且不用入監服刑云云，固屬一己之臆測，且無相關證
    據足以支持，其上訴雖無理由，然原審判決既有上開可議之
    處，自應由本院予以撤銷改判。爰審酌選舉乃民主政治之重
    要基礎，須由選民評斷候選人之才德、品行、學識、操守、
    政見而選賢與能，其攸關國家政治之良窳、法律之興廢、公
    務員之進退，影響國家及人民權利至深，被告全榮賢不思以
    合法方式以求當選，竟以賄選方式向選民交付賄賂，顯示法
    治觀念實有偏差，並妨害國家民主政治之正常發展，自應加
    以譴責，惟考量被告行賄之對象僅有一人且行賄金額有限，
    行賄之手段尚屬平和，犯後並能坦認犯行，態度尚佳，顯有
    悔改之意，復參酌被告智識程度僅為小學畢業，且之前並無
    任何犯罪紀錄，有臺灣高等法院被告前案紀錄表一份在卷可
    稽等一切情狀，量處如主文第二項所示之刑，以資警懲。
四、另查被告前未曾因故意犯罪受有期徒刑以上刑之宣告，有上
    開前案紀錄表可考，其因一時失慮，致罹刑典，事後業已坦
    承犯行，表示悔意，本院認其經此教訓後，當知所警惕，信
    無再犯之虞，因認所受宣告之刑，以暫不執行為適當，併予
    宣告緩刑二年，以啟自新。又本院為使被告能深知警惕，綜
    合考量其之身分、地位、經濟狀況及犯罪情節，以命其履行
    一定負擔為宜，爰依刑法第七十四條第二項第四款之規定，
    命被告應向公庫支付三十萬元；檢察官上訴意旨認本案如給
    予被告緩刑，至少應向公庫支付與檢舉獎金相當之五十萬元
    等語，惟本院參酌被告之犯罪情節，並無法證明被告與證人
    松清榮間有共謀詐取檢舉獎金之情，且本院認以被告之身分
    、地位及經濟狀況而言，諭知向公庫支付三十萬元，應足收
    警惕之效，附此說明。又被告既經本院宣告如主文第二項所
    示之有期徒刑，爰依公職人員選舉罷免法第一百十三條第三
    項及刑法第三十七條第二項規定，併宣告褫奪公權二年。
五、又公職人員選舉罷免法第九十條之一第三項（即現行法第九
    十九條第三項）固規定預備或用以行求期約或交付之賄賂，
    不問屬於犯人與否，沒收之。但如其賄賂已交付與有投票權
    之人收受，因收受者係犯刑法第一百四十三條第一項之投票
    受賄罪，其收受之賄賂應依同法條第二項之規定沒收之，如
    全部或一部不能沒收時，追徵其價額。故犯投票行賄罪者，
    其已交付之賄賂，自應依刑法第一百四十三條第二項之規定
    ，於其對向共犯所犯投票受賄罪之從刑宣告追徵、沒收，不
    得依（修正前）公職人員選舉罷免法第九十條之一第三項規
    定諭知沒收（最高法院九十四年度臺上字第四七五九、一九
    四三號判決要旨參照）。本件扣案之現金三千元，屬被告行
    賄而由證人松清榮收受之賄賂，依上開說明，自應於對向共
    犯即松清榮所犯投票受賄罪案件中宣告沒收（松清榮涉犯投
    票受賄罪部分，未經處理，宜由檢察官依法另行偵辦），不
    得依公職人員選舉罷免法第九十九條第三項之規定於本案諭
    知沒收，併予敘明。
據上論斷，應依刑事訴訟法第三百六十九條第一項前段、第三百
六十四條、第二百九十九條第一項前段，公職人員選舉罷免法第
九十九條第一項、第五項、第一百十三條第三項，刑法第十一條
、第七十四條第一項第一款、第二項第四款、第三十七條第二項
。
本案經檢察官徐松奎到庭執行職務。
中    華    民    國   100    年    1     月    26    日
            刑事第七庭    審判長法  官  林  榮  龍
                                法  官  黃  仁  松
                                法  官  王  義  閔
上列正本證明與原本無異。
如不服本判決應於收受送達後十日內向本院提出上訴書狀，其未
敘述上訴理由者，並得於提起上訴後十日內向本院補提理由書 (
均須按他造當事人之人數附繕本)「切勿逕送上級法院」。
                                書記官  王  麗  珍
中    華    民    國   100    年    1     月    26    日